臺灣高等法院臺南分院刑事判決　　 96年度上更(一)字第408號
上　訴　人
即　被　告　乙○○
選任辯護人　陳文忠　律師
　　　　　　蔡青芬　律師
上列上訴人因違反公職人員選舉罷免法案件，不服臺灣臺南地方
法院95年度訴字第1534號中華民國96年4月25日第一審判決（起
訴案號：臺灣臺南地方法院檢察署95年度選偵字第88號），提起
上訴，判決後經最高法院第一次發回更審，本院判決如下：
    主  文
原判決撤銷。
乙○○意圖使候選人不當選，以文字、圖畫傳播不實之事，足以
生損害於他人，處有期徒刑陸月，如易科罰金，以銀元佰元即
新臺幣玖佰元折算壹日，褫奪公權壹年。減為有期徒刑參月，如
易科罰金，以銀元佰元即新臺幣玖佰元折算壹日，褫奪公權壹
年。
    事  實
一、乙○○係第五屆臺南縣永康市西勢里里長候選人，其登記號
    碼為一號，明知西勢里僅有另一名登記號碼二號之男子候選
    人甲○○，竟基於意圖使甲○○不當選之犯意，自行於九十
    五年五月二十三日候選人號次抽籤後之當日，在臺南縣永康
    鄉西勢里內散布由其所簽名之三號戰報約五、六百張，該戰
    報上以漫畫方式，在文宣之左下角男性人物側背之袋子及右
    手文件畫上多個「＄」符號，並以顯著粗大字體寫上「買票
    」二字，而「買」與「票」二字中間則有「２」號字體，並
    於人物衣服中央寫上與甲○○姓氏同音之「油」字，該文宣
    上並另以文字書寫「選舉沒師父，人噥講用錢買都有呀哩以
    嗲…」、「買買咧…先乎過關再擱來打算」等文字以表示係
    該穿著「油」字樣背心、肩背「＄」字樣背包及手持記載「
    買２票」文字及繪滿「＄」字樣文件之男性所陳述之話語，
    並繪有群眾數人望著前述男子且言及「又擱用買這步喔？」
    、「噓～～～這屆呼買，咱攏麥投乎伊…」、「咱攏全力支
    持乙○○」等語，傳播甲○○會用買票以求當選之不實事
    項，不利甲○○之競選，而足生損害於甲○○。
二、案經甲○○訴由臺灣臺南地方法院檢察署檢察官偵查起訴。
    理  由
一、被告乙○○於本院審理中固坦承於印製之上開「三號」戰報
    文宣上簽名及並自行於永康市西勢里內發送五、六百份等情
    。惟矢口否認有何違反公職人員選舉罷免法之犯行，辯稱：
    上開戰報上人物衣服中央所書寫之「油」字係指西勢里民加
    油之意，且呼籲選民勿受買票影響及一旦發現買票應打電話
    檢舉以領取選舉獎金，並非指摘告訴人甲○○買票之意味云
    云。惟查：
  (一)上揭印製之前揭「三號」戰報文宣並自行於永康市西勢里內
    發送五、六百份等事實，業據被告坦承不諱，復有卷附競選
    戰報文宣一份可稽（見選他字第五二八號第四頁），且查：
    永康市西勢里里長選舉之候選人僅有被告乙○○及告訴人甲
    ○○二名，該次選舉經於九十五年五月二十三日候選人號次
    抽籤結果，被告乙○○為一號、告訴人甲○○為二號。九十
    五年六月十日投票結果：選舉人數為四四七一票，被告乙○
    ○得票數為一二九八票，告訴人甲○○之得票數為六六六票
    乙節，有臺南縣選舉委員會九十五年十一月一日南縣選一字
    第○九五一五○一八九五號函及同年十二月七日南縣選一字
    第○九五一五○二○三七號函在卷可稽（見原審卷第十一至
    十二頁）。
  (二)審酌第五屆臺南縣永康市西勢里里長候選人除登記第一號之
    被告外，僅有登記第二號之告訴人甲○○參選，而告訴人為
    男性等情，再佐以上揭【三號】戰報文宣上以漫畫方式，在
    文宣之左下角男性人物側背之袋子畫上清晰粗體「＄」符號
    並於該男子右手文件畫上多個「＄」符號，且以顯著粗大字
    體寫上「買票」二字，而「買」與「票」二字中間則有「２
    」號字體，並於人物衣服中央寫上與甲○○姓氏同音之「油
    」字，該「油」字及「２」號字體均足以影射登記第二號候
    選人甲○○，另「＄」符號乃代表金錢之意，該男子所著衣
    服上復寫上與告訴人甲○○姓氏同音之「油」字，並佐以文
    字書寫「選舉沒師父，人噥講用錢買都有呀哩以嗲…」、「
    買買咧…先乎過關再擱來打算」等文字以表示該文宣中之男
    性所陳述的話語，凡此均足以使人聯想登記候選人第二號甲
    ○○會用選舉買票方式以求當選之情。此外，【三號】戰報
    文宣上右下角另繪有群眾數人望著前述男子言及「又擱用買
    這步喔？」、「噓～～～這屆呼買，咱攏麥投乎伊…」、「
    咱攏全力支持乙○○」等語以示該等大眾投票權之行使不
    為該肩背「＄」袋子，身穿「油」字衣服，手持繪滿「＄」
    並寫上「買２票」文件之男子之買票行為所影響，與戰報上
    所繪男子言行之情節相互勾稽，更足認戰報上係用以表示該
    等選民洞悉充滿「＄」符號之「２」號之「油」姓候選人買
    票之事實，而堅定全力支持登記第一號候選人之被告乙○○
    之情。佐以被告並無法舉證告訴人在本次選舉中有何買票之
    事實乙節，業據被告陳明在卷，從而上揭文宣乃被告基於選
    舉而發送，所敘述之文字、圖畫內容復係不實之事項。況政
    府為端正選風，除雷厲風行宣導投票行賄、受賄行為之不法
    ，並積極查緝買票行為，以使選民皆能選賢與能，而參選者
    莫不以清白參選自居，從而上揭文宣既影射告訴人競選買票
    ，自足生損害告訴人之名譽，應可認定。
  (三)被告固辯稱：人物衣服中央所書寫之「油」字係指西勢里民
    加油之意，且呼籲選民勿受買票影響及一旦發現買票應打電
    話檢舉以領取選舉獎金，並非指摘告訴人甲○○買票之意味
    云云。惟依目前國內多數通用語言語法，均未有將「加油」
    之表達省略以「油」字表達之習慣或潮流。又上揭文宣右上
    角固繪製有似民間包青天圖案，並記載電話號碼及獎金金額
    ，惟綜觀整份文宣，依通常情形均足資令人瞭解文宣上所暗
    示第二號候選人買票，且為選民所洞悉，而支持第一號候選
    人即被告之意，如再佐以上揭繪製之民間包青天圖案、電話
    號碼及獎金金額文字，亦係表明檢舉上揭買票之事實，自難
    僅以右上角之圖案及檢舉電話、獎金，即可認被告僅係單純
    提醒選民如有賄選應檢舉之意。另上揭文宣既已具體指摘買
    票之情事，自非調侃、揶揄之以抽象之文字形容或描述譏諷
    之情形所可比擬。從而被告所辯，不足採信。
  (四)又觀之上揭【三號】戰報乃被告參選臺南縣永康鄉西勢里里
    長選舉所製作，被告並坦承於九十五年五月二十三日候選人
    號次抽籤後之當日，隨即自行在臺南縣永康鄉西勢里內散布
    予選舉人約五、六百張等情，業據被告陳明無訛，是其有影
    射對手即二號候選人甲○○賄選之意，亦為顯然。被告既然
    參選臺南縣永康鄉西勢里里長選舉，該里里長之應選名額僅
    一名，被告自係志在必得，從而該戰報既係描述另一競選對
    手即告訴人甲○○之文宣，依該戰報之內容及發送時間乃於
    競選期間觀之，並綜以該戰報係發送於選舉人等情，被告發
    送該戰報確係基於意圖使甲○○不當選之犯意，應可認定。
  (五)綜上所述，本件事證明確，被告犯行洵堪認定，應依法論科
    。
二、新舊法適用說明：按九十五年七月一日修正施行之刑法第二
    條第一項規定：行為後法律有變更者，適用行為時之法律，
    但行為後之法律有利於行為人者，適用最有利於行為人之法
    律。係以適用行為時之法律為原則，而以適用行為後之法律
    為例外，並以最有利於行為人之法律，為其選擇適用之標準
    （即從舊從輕主義）。
  (一)【易科罰金之比較適用－未逾六個月】：
    被告行為後，罰金罰鍰提高標準條例第二條業已刪除，而刑
    法第四十一條第一項前段易科罰金折算標準，已由舊法之銀
    元一百元、二百元、三百元修正為新臺幣一千元、二千元、
    三千元，屬科刑規範事項之變更，其折算標準為裁判時所應
    諭知，自均有就新舊法規定比較之必要（最高法院九十五年
    第八次刑事庭會議決議參照），經比較新舊法結果，以被告
    行為時之舊法較為有利於被告，應依刑法第二條第一項前段
    規定，適用修正前刑法第四十一第一項前段、第二項，廢止
    前罰金罰鍰提高標準條例第二條規定（最高法院九十五年五
    月二十三日第八次刑事庭會議決議參照）。
  (二)【刑法第三十七條第二項「褫奪公權」要件修正與公職人員
    選舉罷免法有關「褫奪公權」規定之適用】：
  　按刑法於九十五年七月一日修正施行後，固將第三十七條第
    二項原規定「宣告六個月以上有期徒刑，依犯罪之性質認為
    有褫奪公權之必要者，宣告褫奪公權一年以上十年以下」修
    正為「宣告一年以上有期徒刑，依犯罪之性質認為有褫奪公
    權之必要者，宣告一年以上十年以下褫奪公權」。但犯公職
    人員選舉罷免法第五章之罪或刑法分則第六章之妨害投票罪
    ，宣告有期徒刑以上之刑者，並宣告褫奪公權，公職人員選
    舉罷免法第九十八條第三項另定有明文。則犯公職人員選舉
    罷免法第五章之罪或刑法分則第六章之妨害投票罪，祇要宣
    告有期徒刑二月以上，即應為褫奪公權之宣告，而該法為刑
    法之特別法，自應適用該特別法，刑法第三十七條第二項之
    修正對本件之罪並無有利或不利之情形，自無新舊法比較之
    問題。
三、核被告乙○○所為，係違反公職人員選舉罷免法第九十二條
    之誹謗罪。原審因認被告犯行罪證明確予以論科固非無見，
    惟查被告確實何時在臺南縣永康鄉西勢里內散布第三號戰報
    ？何人散布？散布若干份數？原審均疏未詳查認定，又查中
    華民國96年罪犯減刑條例於96年7月4日公布，並自96年 7月
    16日施行，本件被告犯罪之時間係在96年 4月24日以前，所
    犯合於中華民國96年罪犯減刑條例第 2條第1項第3款減刑之
    規定，原判決未依法減刑，自均有違誤，被告上訴意旨否認
    犯罪，徒陳詞指摘原判決不當，雖無可取，然原判決既有可
    議，自應由本院將原判決撤銷改判。爰審酌被告無前科之素
    行，此有臺灣高等法院被告全國前案紀錄表在卷可按，於競
    選期間以候選人名義印製、散發攻訐另一候選人之不實文宣
    ，足以生損害於告訴人甲○○之名譽及公職人員選舉之純淨
    性，及其犯罪動機、目的、手段、否認犯行之犯後態度等一
    切情狀，量處有期徒刑陸月，並按前述依修正前刑法第四十
    一條第一項前段諭知易科罰金折算標準，復依公職人員選舉
    罷免法第九十八條第三項宣告褫奪公權一年。又查本件被告
    犯罪之時間係在96年4月24日以前，所犯合於中華民國96年
    罪犯減刑條例第2條第1項第3款減刑之規定，依法減其宣告
    刑二分之一為有期徒刑三月，如易科罰金以銀元佰元即新
    臺幣玖佰元折算壹日（按依減刑條例第14條規，褫奪公權部
    分減刑不得少於一年，從而原宣告褫奪公權一年，是依法不
    得再予減輕，合予敘明）。
據上論斷，應依刑事訴訟法第三百六十九條第一項前段、第三百
六十四條、第二百九十九條第一項前段，公職人員選舉罷免法第
九十二條、第九十八條第三項，刑法第二條第一項前段、第三十
七條第二項、修正施行前刑法第四十一條第一項前段、廢止前罰
金罰鍰提高標準條例第二條、刑法施行法第一條之一、中華民國
九十六年罪犯減刑條例第二條第一項第三款，判決如主文。
本案經檢察官謝錫和到庭執行職務。
中　　華　　民　　國　　96　　年　　12　　月　　11　　日
                  刑事第三庭    審判長法　官  陳義仲
                                      法　官  蘇清水
                                      法　官  宋明蒼
以上正本證明與原本無異。
如不服本判決，應於收受本判決後十日內向本院提出上訴書狀。
其未敘述上訴理由者並得於提起上訴後十日內向本院補提理由書
狀（均須按他造當事人之人數附繕本）「切勿逕送上級法院」。
                                      書記官  翁心欣
中　　華　　民　　國　　96　　年　　12　　月　　11　　日
附錄本案論罪科刑法條全文：
公職人員選舉罷免法第九十二條：
意圖使候選人當選或不當選，以文字、圖畫、錄音、錄影、演講
或他法，散布謠言或傳播不實之事，足以生損害於公眾或他人者
，處五年以下有期徒刑。
公職人員選舉罷免法第九十八條：
犯本章之罪，其他法律有較重處罰之規定者，從其規定。
辦理選舉、罷免事務人員，假借職務上之權力、機會、或方法，
以故意犯本章之罪者，加重其刑至二分之一。
犯本章之罪或刑法分則第六章之妨害投票罪，宣告有期徒刑以上
之刑者，並宣告褫奪公權。
